---
title: "GWAS - Dados Reais"
author: 
  - Costa, W. G.^[Weverton Gomes da Costa, Pós-Doutorando, Departamento de Estatística - Universidade Federal de Viçosa, wevertonufv@gmail.com]
date: "`r Sys.Date()`"
site: workflowr::wflow_site
output:
  workflowr::wflow_html:
    toc: TRUE
    toc_float: TRUE
    theme: flatly
    highlight: haddock
editor_options:
  chunk_output_type: console
---

```{r setup, include=FALSE}
knitr::opts_chunk$set(echo = TRUE, warning = FALSE, message = FALSE, out.width = "100%")
```

# Estudo de Associação Genômica Ampla (GWAS) - Dados Reais (Coffea arabica)

Este script realiza uma análise de associação genômica ampla (GWAS) utilizando o pacote GAPIT em R. Ele carrega dados fenotípicos e genotípicos reais, prepara os dados para análise e executa modelos de GWAS para cada combinação de traço e modelo especificado. Os resultados são salvos em um arquivo RDS.

```{r packages, message=FALSE, warning=FALSE}
# ==============================================================================
# 1. GESTÃO DE INSTALAÇÃO (CRAN)
# ==============================================================================
# Lista de todos os pacotes necessários (sem duplicatas)
pkgs_cran <- c(
  "tidyverse", "kableExtra", "doParallel", "foreach", 
  "ggrepel", "ggthemes", "cowplot", "scales",
  "caret", "randomForest", "gbm", "earth", "rpart", "sommer"
)

# Instala apenas os que não estiverem presentes
ins_pkgs <- pkgs_cran[!(pkgs_cran %in% installed.packages()[, "Package"])]
if (length(ins_pkgs) > 0) install.packages(ins_pkgs)

# Nota: GAPIT deve ser instalado via GitHub ou fonte externa se necessário
if (!require("GAPIT", quietly = TRUE)) {
  # source("http://zzlab.net/GAPIT/gapit_functions.txt") # Exemplo de instalação clássica
  # Ou instale via GitHub se preferir
}

# ==============================================================================
# 2. CARREGAMENTO POR CATEGORIAS
# ==============================================================================

# --- GWAS e Genética Quantitativa ---
library(GAPIT)      # Análise de GWAS (Blink, FarmCPU, SUPER)
library(sommer)     # Modelos Mistos e Decaimento de LD

# --- Machine Learning (Aprendizado de Máquina) ---
library(caret)        # Framework unificado para ML
library(randomForest) # Random Forest e Bagging
library(gbm)          # Gradient Boosting Machine
library(earth)        # Multivariate Adaptive Regression Splines (MARS)
library(rpart)        # Decision Trees

# --- Processamento Paralelo ---
library(doParallel)   # Interface para processamento paralelo
library(foreach)      # Estrutura de loop paralelizável

# --- Visualização e Relatórios ---
library(kableExtra)   # Tabelas profissionais (PDF/HTML)
library(cowplot)      # Combinação de múltiplos gráficos
library(ggrepel)      # Rótulos que não se sobrepõem
library(ggthemes)     # Temas extras (theme_hc, etc.)
library(scales)       # Formatação de escalas e paletas (gdocs_pal)

# --- Manipulação de Dados ---
library(tidyverse)  # Core (dplyr, ggplot2, tidyr, etc.)
```

## 1. Carregamento de Dados

Os dados fenotípicos e genotípicos são carregados a partir de arquivos RDS. Certifique-se de que os arquivos estão no diretório correto.

```{r load-data}
# Carrega os dados de genótipos e fenótipos
pheno <- readRDS(file = "data/dados_reais/pheno_real.rds")
head(pheno)
geno <- readRDS(file = "data/dados_reais/geno_real.rds")
geno[1:5,1:5]
pos_geno <- readRDS(file = "data/dados_reais/pos_geno_real.rds")
head(pos_geno)
```

## 2. Preparação dos dados

Precisamos garantir que os dados fenotípicos e genotípicos estejam no formato correto para a análise. Isso inclui a conversão de colunas para tipos numéricos e a criação de identificadores únicos.

```{r prepare-data}
# 1) Certifique‑se de que o seu data.frame de fenótipos
#    tem a coluna 'genotipo' e depois só colunas numéricas:
pheno <- pheno %>%
  # transforma tudo, exceto 'genotipo', em numeric
  mutate(across(-genotipo, ~ as.numeric(as.character(.))))

# 2) Mesma ideia para geno
geno <- geno %>%
  mutate(across(where(is.numeric), as.integer))

# 3) Cria GD com ID e seleciona as colunas de genótipo
GD <- geno %>%
  # 1) Cria a coluna ID
  mutate(Taxa = rownames(geno)) %>%
  # 2) Seleciona apenas ID + todas as colunas cujo nome contém "chr"
  select(Taxa, matches("chr"))

GD[1:5,1:5]

# 4) Prepare o GM 
GM <- pos_geno %>%
  mutate(
    SNP = pos,
    chr = as.integer(str_extract(V1, "\\d+")),
    pos = V2
  ) %>%
  select(SNP, chr, pos) %>%
  distinct() %>%
  filter(SNP %in% names(GD)) %>%
  arrange(SNP)
head(GM)
```

## 3. Desequilibrio de Ligação

Para realizar a análise de desequilíbrio de ligação (LD) entre os marcadores, precisamos preparar os dados genotípicos e o mapa de marcadores.

### 3.1 Dados de genótipo e mapa

Converta os dados de genótipo para o formato de matriz e prepare o mapa de marcadores, garantindo que as colunas estejam no tipo correto.

```{r prepare-ld-data}
# Convert genotype data to matrix format
# Remove the first column (ID) and convert to matrix
CPgeno <- as.matrix(GD[-1])
CPgeno[1:5,1:5]

# Load and prepare map data
mapCP <- GM %>%
  mutate(Locus = SNP,  # Ensure SNP column is character type
         Position = as.numeric(pos),  # Ensure pos column is numeric type
         LG = as.integer(chr) + 1) %>%  # Ensure chr column is integer type
  select(Locus, Position, LG) %>% 
  filter(Locus %in% colnames(CPgeno))  # Filter to include only markers present in CPgeno
head(mapCP)
```

### 3.2 Run LD decay analysis

Obtenha os grupos de ligação únicos e aplique uma função para calcular o decaimento do LD para cada grupo de ligação. A função `LD.decay` do pacote `sommer` é utilizada para calcular o decaimento do LD.

```{r unique-LGs}
unique_LGs <- sort(unique(mapCP$LG))
unique_LGs
```

O objeto `res` contém os resultados do decaimento do LD para cada grupo de ligação, filtrados por pares de marcadores significativos após correção de Bonferroni.

```{r run-LD, eval = FALSE}
res <- lapply(unique_LGs, function(lg) {
  
  # Step 2a: For the current linkage group 'lg', extract the corresponding marker names
  markers <- mapCP %>%
    filter(LG == lg) %>%  # Filter the map data to include only rows where LG equals the current linkage group
    pull(Locus)           # Extract the 'Locus' column, which contains marker names
  
  # Step 2b: Perform Linkage Disequilibrium (LD) decay analysis on the genotype data for these markers
  LDDecay <- LD.decay(CPgeno[, markers], # Subset the genotype matrix to include only the columns for the current markers
                      mapCP %>% filter(LG == lg))  # Subset the map data to include only the current linkage group
  
  # Step 2c: Filter the LD results to include only significant marker pairs after Bonferroni correction
  A <- LDDecay$all.LG %>%  # Access the LD results for all marker pairs
    filter(p < 0.05 / choose(length(markers), 2))  # Apply Bonferroni correction to adjust the p-value threshold
  
  # Step 2d: Check if there are any significant marker pairs
  if (nrow(A) > 0) {
    # If significant pairs exist, create a data frame including the linkage group identifier
    data.frame(GL = paste0("lg", lg), # Add a column 'GL' with the linkage group name (e.g., 'lg1', 'lg2', etc.)
               A)                       # Include the filtered LD decay results
  } else {
    # If no significant pairs are found, return NULL for this linkage group
    NULL
  }
})

# Save res

saveRDS(res, "output/res.RDS")
```

```{r include = FALSE}
res <- readRDS("output/dados_reais/res.RDS")
```

O objeto `dados` será o conjunto de dados final contendo os resultados do decaimento do LD, com as colunas `d` (distância entre os marcadores em par de bases) e `r2` (coeficiente de determinação). A coluna `GL` indica o grupo de ligação ao qual os marcadores pertencem.

```{r combine-ld-data}
res <- res[!sapply(res, is.null)]
dados <- do.call(rbind, res)
dados$GL <- as.factor(dados$GL)
head(dados)
```

Ajuste o modelo de perda de LD usando uma regressão local (loess) para prever o decaimento do LD em função da distância entre os marcadores.

```{r fit-loss-model, eval = FALSE}
mod <- loess(r2 ~ d, data = dados)
saveRDS(mod, file = "output/dados_reais/mod.RDS")
```

```{r include = FALSE}
mod <- readRDS("output/dados_reais/mod.RDS")
```

Prepare uma sequência de distâncias para prever o decaimento do LD usando o modelo ajustado. A sequência é criada com base nos valores mínimos e máximos de distância (`d`) encontrados nos dados.

```{r sequence}
# Usa grid reduzido para evitar alocação grande
n_points <- 1000

d_min <- min(dados$d)
d_max <- max(dados$d)
d_seq <- seq(d_min, d_max, length.out = n_points)[-1]
```

Preveja o decaimento do LD usando o modelo ajustado e salve os resultados em um arquivo RDS. O objeto `data_pred` conterá as distâncias e as previsões correspondentes.

```{r Predict-r2, eval=FALSE}
pred <- predict(mod, d_seq)
data_pred <- data.frame(d = d_seq, pred = pred)
head(data_pred)
saveRDS(data_pred, file = "output/dados_reais/pred_mod.RDS")
```

```{r include = FALSE}
data_pred <- readRDS("output/dados_reais/pred_mod.RDS")
```

Encontre a distância mais próxima do valor alvo de r² (0.8) e armazena essa distância em `closest_d`. A função `which.min` é utilizada para encontrar o índice da distância mais próxima.

```{r find-distance}
target_r2 <- 0.8
closest_index <- which.min(abs(data_pred$pred - target_r2))
closest_d <- d_seq[closest_index]
closest_d
```

Definimos um limiar de LD de 0.8 e obtivemos que a distância de decaimento é aproximadamente **`r round(closest_d,2)`**, em par de bases.

## 4. Preparação para GWAS (GAPIT)

Os modelos GAPIT a serem avaliados são definidos, e os dados fenotípicos e genotípicos são preparados para a análise de associação genômica ampla (GWAS).

Os modelos GLM (General Linear Model), MLM (Mixed Linear Model), CMLM (Compressed Mixed Linear Model), MLMM (Multi-Locus Mixed Model), SUPER (SNP Unbiased Epistatic Regression), FarmCPU (Fixed and Random Model Circulating Probability Unification) e Blink (Bayesian Linear Regression) são utilizados para realizar a análise de associação genômica. O GAPIT é um pacote amplamente utilizado em estudos de GWAS, pois permite a análise eficiente de grandes conjuntos de dados genômicos e fenotípicos.

```{r prepare-data-gwas}
# Definir modelos do GAPIT a serem avaliados
models_gwas <- c("GLM", "MLM", "CMLM", "MLMM", "SUPER", "FarmCPU", "Blink")
```

### 4.1 Loop para GWAS

Para executar a análise de GWAS em paralelo, utilizamos o pacote `doParallel` para configurar um cluster que permite a execução simultânea de múltiplas análises. Isso acelera significativamente o processo, especialmente quando lidamos com grandes conjuntos de dados e múltiplos modelos.

O objeto `results_cv_GAPIT` armazenará os resultados de todas as análises de GWAS, organizados por trait e modelo. Cada iteração do loop executa o GAPIT para uma combinação específica de trait e modelo, prepara os dados fenotípicos e genotípicos, e extrai os resultados da análise.

```{r gwas-loop, eval = FALSE}
# ==============================================================================
# GWAS REAL DATA - FULL DATASET ANALYSIS (NO CV)
# ==============================================================================
# 1. Configuração e Dados
# -----------------------
# Carregue seus dados (GD, GM, pheno) se ainda não estiverem na memória
# load("data/dados_reais_processados.RData") 

# Verificação básica de nomes
if(!exists("pheno") || !exists("GD") || !exists("GM")) stop("Carregue pheno, GD e GM antes.")

# Lista de Traits (Assumindo que Col 1 é ID)
traits_list <- traits

# Lista de Modelos (Incluindo SUPER e BLINK)
models_list <- c("GLM", "MLM", "CMLM", "MLMM", "FarmCPU", "Blink", "SUPER")

# Diretórios de Saída
base_out_dir <- "output/real_data_full"
temp_run_dir <- file.path(base_out_dir, "temp_runs")
if (!dir.exists(temp_run_dir)) dir.create(temp_run_dir, recursive = TRUE)

# 2. Configuração do Cluster
# --------------------------
n_cores_total <- parallel::detectCores()
# SUPER consome muita memória, então se tiver pouca RAM, reduza os cores.
n_cores_use <- max(1, n_cores_total - 1)

if(exists("cl")) stopCluster(cl)
cl <- makeCluster(n_cores_use)
registerDoParallel(cl)

cat("Cluster iniciado com", n_cores_use, "núcleos.\n")

# 3. Execução Paralela
# --------------------
# Grid apenas de Trait x Modelo (Sem Reps ou Folds)
task_grid <- expand.grid(
  Trait = traits_list,
  Model = models_list,
  stringsAsFactors = FALSE
)

cat(sprintf("Iniciando GWAS Full. Total de Análises: %d\n", nrow(task_grid)))

main_wd <- getwd()

foreach(task_i = 1:nrow(task_grid), 
        .packages = c("GAPIT", "tidyverse"),
        .export = c("pheno", "GD", "GM", "base_out_dir", "temp_run_dir", "main_wd")) %dopar% {
  curr_trait <- task_grid$Trait[task_i]
  curr_model <- task_grid$Model[task_i]
  
  # A. Preparar Pasta Específica
  folder_name <- paste0("Trait_", curr_trait, "_M_", curr_model)
  task_dir <- file.path(main_wd, temp_run_dir, folder_name)
  
  # Pula se já rodou
  if (file.exists(file.path(task_dir, "GAPIT.Association.GWAS_Results.csv"))) return(NULL)
  
  if (!dir.exists(task_dir)) dir.create(task_dir, recursive = TRUE)
  setwd(task_dir)
  
  tryCatch({
    
    # B. Preparar Fenótipo (Y) - Usando TODOS os dados
    # Seleciona apenas ID e o Trait atual
    Y_full <- pheno %>%
      select(genotipo, all_of(curr_trait)) %>%
      rename(Taxa = 1, Trait = 2) %>%
      mutate(Trait = as.numeric(as.character(Trait))) %>%
      drop_na() %>% # Remove NAs se houver
      as.data.frame()
    
    # GD e GM são passados completos. O GAPIT faz a interseção de IDs automaticamente.
    
    # C. Rodar GAPIT
    start_time <- Sys.time()
    
    capture.output({
      GAPIT(
        Y = Y_full,
        GD = GD,
        GM = GM,
        model = curr_model,
        PCA.total = 3,           
        file.output = TRUE,      # Salva Manhattan, QQ-plots e CSVs
        group.from = 1,        
        group.to = nrow(Y_full),       
        kinship.algorithm = "VanRaden",
        SNP.P3D = TRUE 
      )
    })
    
    end_time <- Sys.time()
    exec_time <- as.numeric(difftime(end_time, start_time, units = "secs"))
    
    # Salvar tempo de execução (opcional)
    write.csv(data.frame(Trait=curr_trait, Model=curr_model, Time=exec_time), 
              "runtime_info.csv", row.names=FALSE)
    
  }, error = function(e) {
    writeLines(as.character(e), "error.log")
  })
  
  setwd(main_wd)
  return(NULL)
}

stopCluster(cl)
cat("Análise Full Dataset concluída.\n")
```

```{r consolidate-gwas}
# ==============================================================================
# CONSOLIDAÇÃO - DADOS REAIS (FULL DATASET)
# ==============================================================================

base_runs_dir <- "output/real_data_full/temp_runs"
final_output_dir <- "output/dados_reais"
output_file_path <- file.path(final_output_dir, "gwas_results_full.rds")

# Lista arquivos
files <- list.files(base_runs_dir, pattern = "GAPIT.Association.GWAS_Results.*\\.csv", recursive = TRUE, full.names = TRUE)

if(length(files) > 0) {
  
  process_full_file <- function(f) {
    tryCatch({
      dir_name <- basename(dirname(f))
      file_name <- basename(f)
      
      # Extrair Trait e Model do nome da pasta: "Trait_{X}_M_{Y}"
      trait_val <- str_match(dir_name, "Trait_(.*?)_M_")[,2]
      model_val <- str_match(dir_name, "_M_(.*)")[,2] # Pega tudo depois de _M_
      
      # Ajuste Kansas/NYC/SUPER
      final_model_name <- model_val
      if (!is.na(model_val) && model_val %in% c("Blink", "FarmCPU")) {
         if (grepl("NYC", file_name, ignore.case = TRUE)) final_model_name <- paste0(model_val, ".NYC")
      }

      df <- read.csv(f)
      if (nrow(df) == 0) return(NULL)
      
      colnames(df) <- tolower(colnames(df))
      p_col <- grep("^p\\.val", colnames(df), value = TRUE)[1]
      if (is.na(p_col)) return(NULL)
      
      df %>%
        select(
          SNP = any_of(c("snp", "marker", "rs")),
          Chr = any_of(c("chromosome", "chr")),
          Pos = any_of(c("position", "pos")),
          P.value = all_of(p_col),
          MAF = any_of(c("maf")),
          Effect = any_of(c("effect"))
        ) %>%
        mutate(
          Trait = trait_val,
          Model = final_model_name,
          LogP = -log10(pmax(P.value, 1e-300))
        )
      
    }, error = function(e) return(NULL))
  }
  
  cat("Consolidando resultados...\n")
  full_results <- map_dfr(files, process_full_file)
  
  # Filtro opcional NYC e Salvamento
  full_results <- full_results %>% filter(!grepl("NYC", Model))
  
  saveRDS(full_results, output_file_path)
  cat("Arquivo salvo em:", output_file_path, "\n")
  
} else {
  cat("Nenhum resultado encontrado.\n")
}
```

```{r include = FALSE}
# Carregar resultados de GWAS
results_cv_GAPIT <- readRDS("output/dados_reais/gwas_results_full.rds") 
```

## 5. Importância de Marcadores

Para calcular a importância dos marcadores SNP nos modelos de machine learning, utilizamos os resultados de validação cruzada (CV) de cada modelo obtidos pelo script de [GWS](https://wevertongomescosta.github.io/Machine-learning-e-redes-neurais-artificiais-no-melhoramento-genetico-do-cafeeiro/gws_dados_reais.html) no passo anterior.

A função `flatten_importance` é responsável por ler os arquivos de resultados, extrair as importâncias e adicionar metadados relevantes como Trait, Rep, Fold e model.

```{r flatten_importance, eval=FALSE}
# ==============================================================================
# ML REAL DATA - FULL DATASET ANALYSIS (MARKER DISCOVERY)
# ==============================================================================

# 1. Configuração e Dados
# -----------------------
# Carregue seus dados reais aqui (GD e Pheno) se ainda não estiverem carregados
# load("data/dados_reais_processados.RData") 

# Verificações básicas
if(!exists("pheno") || !exists("GD")) stop("Objetos 'pheno' e 'GD' necessários.")

# Lista de Traits (Assume que a coluna 1 é o ID e o resto são traits)
traits_list <- "Prod.Cor" # Adapte conforme necessário

# Lista de Modelos ML
ml_models <- c("DT", "RF", "BA", "BO", "MARS_1", "MARS_2", "MARS_3") 

# Diretórios
base_out_dir <- "output/real_data_full_ml"
temp_run_dir <- file.path(base_out_dir, "temp_runs")
if (!dir.exists(temp_run_dir)) dir.create(temp_run_dir, recursive = TRUE)

# 2. Configuração do Cluster
# --------------------------
# ATENÇÃO: ML consome muita RAM. Se tiver pouca memória, reduza os cores.
n_cores_total <- parallel::detectCores()
n_cores_use <- max(1, floor(n_cores_total / 2)) # Conservador para evitar crash

if(exists("cl")) stopCluster(cl)
cl <- makeCluster(n_cores_use)
registerDoParallel(cl)

cat("Cluster ML iniciado com", n_cores_use, "núcleos.\n")

# 3. Grid de Tarefas
# ------------------
task_grid <- expand.grid(
  Trait = traits_list,
  Model = ml_models,
  stringsAsFactors = FALSE
)

cat(sprintf("Iniciando ML Full. Total de Análises: %d\n", nrow(task_grid)))

main_wd <- getwd()

# 4. Loop Paralelo
# ----------------
foreach(task_i = 1:nrow(task_grid), 
        .packages = c("tidyverse", "caret", "randomForest", "gbm", "earth", "rpart"),
        .export = c("pheno", "GD", "base_out_dir", "temp_run_dir", "main_wd")) %dopar% {
          
  curr_trait <- task_grid$Trait[task_i]
  curr_model <- task_grid$Model[task_i]
  
  # A. Preparar Pasta
  folder_name <- paste0("Trait_", curr_trait, "_Model_", curr_model)
  task_dir <- file.path(main_wd, temp_run_dir, folder_name)
  
  # Pula se já foi feito
  if (file.exists(file.path(task_dir, "ML_Importance.csv"))) return(NULL)
  
  if (!dir.exists(task_dir)) dir.create(task_dir, recursive = TRUE)
  setwd(task_dir)
  
  tryCatch({
    # B. Preparar Dados (Matching IDs)
    # --------------------------------
    # Assume que a Coluna 1 de ambos é o ID (Taxa)
    ids_pheno <- as.character(pheno$genotipo)
    ids_geno  <- as.character(GD[,1])
    
    common_ids <- intersect(ids_pheno, ids_geno)
    
    # Subset Pheno (Y)
    y_df <- pheno %>% 
      filter(pheno$genotipo %in% common_ids) %>%
      arrange(match(pheno$genotipo, common_ids))
    
    # Extrai vetor numérico do trait atual
    y_vec <- as.numeric(y_df[[curr_trait]])
    
    # Subset Genotype (X)
    X_df <- GD %>%
      filter(GD[,1] %in% common_ids) %>%
      arrange(match(GD[,1], common_ids)) %>%
      select(-1) # Remove coluna ID
    
    X_mat <- as.matrix(X_df)
    
    # C. Ajustar Modelos e Extrair Importância
    # ----------------------------------------
    imp_df <- NULL
    
    if (curr_model == "RF") {
      # Random Forest
      fit <- randomForest(y=y_vec,  x=X_df, ntree = 500, mtry = floor(ncol(X_df)/3))
      # varImp do caret chama importance() internamente
      raw_imp <- varImp(fit, value = "rss")
      imp_df <- data.frame(Marker = rownames(raw_imp), Importance = raw_imp$Overall)
      
    } else if (curr_model == "BA") {
      # Bagging (RF com mtry = p)
      fit <- randomForest(y=y_vec,  x=X_df, ntree = 500, mtry = ncol(X_df))
      raw_imp <- varImp(fit, value = "rss")
      imp_df <- data.frame(Marker = rownames(raw_imp), Importance = raw_imp$Overall)
      
    } else if (curr_model == "DT") {
      # Decision Tree (rpart)
      fit <- rpart(y_vec ~ X_mat, method = "anova")
      raw_imp <- varImp(fit, value = "rss") 
      imp_df <- data.frame(Marker = rownames(raw_imp), Importance = raw_imp$Overall)
      
    } else if (curr_model == "BO") {
      # Boosting (GBM)
      # CORREÇÃO: gbm.fit exige matriz para performance e evitar erros
      fit <- gbm.fit(y=y_vec,  x= X_mat, distribution = "gaussian", 
                     n.trees = 500, interaction.depth = 2, shrinkage = 0.01, verbose = FALSE)
      
      # varImp para gbm retorna a redução relativa
      raw_imp <- varImp(fit, numTrees = 500, value = "rss")
      imp_df <- data.frame(Marker = rownames(raw_imp), Importance = raw_imp$Overall)
      
      rm(X_mat); gc() # Limpeza imediata
      
    } else if (curr_model %in% c("MARS_1", "MARS_2", "MARS_3")) {
      # MARS (Earth)
      # CORREÇÃO CRÍTICA: Converter para matriz para evitar "protect stack overflow"
      gc() # Limpeza antes de rodar
      
      degree_val <- as.numeric(sub("MARS_", "", curr_model))
      
      # nk e thresh ajudam a controlar memória
      fit <- earth(y_vec ~ X_mat, degree = degree_val)
      
      # varImp no caret para earth usa evimp (nsubsets ou rss)
      raw_imp <- varImp(fit, value = "rss")
      
      # O caret às vezes retorna nomes diferentes, garantimos "Overall"
      if("Overall" %in% colnames(raw_imp)) {
         imp_df <- data.frame(Marker = rownames(raw_imp), Importance = raw_imp$Overall)
      } else {
         # Fallback se a estrutura for diferente
         imp_df <- data.frame(Marker = rownames(raw_imp), Importance = raw_imp[,1])
      }
      
      rm(X_mat); gc() # Limpeza imediata
    }
    
    # D. Padronização e Salvamento
    # ----------------------------
    if (!is.null(imp_df) && nrow(imp_df) > 0) {
      
      colnames(imp_df) <- c("Marker", "Overall")
      
      # Salva CSV
      write.csv(imp_df, "ML_Importance.csv", row.names = FALSE)
      
      # Salva info de sucesso
      write.csv(data.frame(Trait=curr_trait, Model=curr_model, Status="Done"), 
                "runtime_info.csv", row.names=FALSE)
    }
    
  }, error = function(e) {
    writeLines(as.character(e), "error.log")
  })
  
  setwd(main_wd)
  return(NULL)
}

stopCluster(cl)
cat("Análise ML Full concluída.\n")
```

```{r consolidate-ml}
# ==============================================================================
# CONSOLIDAÇÃO - ML REAL DATA
# ==============================================================================

base_runs_dir <- "output/real_data_full_ml/temp_runs"
final_output_dir <- "output/dados_reais"
output_file_path <- file.path(final_output_dir, "ml_results_full.rds")

files <- list.files(base_runs_dir, pattern = "ML_Importance.csv", recursive = TRUE, full.names = TRUE)

if(length(files) > 0) {
  
  cat("Consolidando resultados ML...\n")
  
  process_ml_file <- function(f) {
    tryCatch({
      dir_name <- basename(dirname(f))
      
      # Extrair Trait e Model: "Trait_{X}_Model_{Y}"
      trait_val <- str_match(dir_name, "Trait_(.*?)_Model_")[,2]
      model_val <- str_match(dir_name, "_Model_(.*)")[,2]
      
      df <- read.csv(f)
      if(nrow(df) == 0) return(NULL)
      
      df %>%
        mutate(
          Trait = trait_val,
          Model = model_val,
          # Normalização Min-Max (0 a 100) para facilitar comparação visual
          Importance_Norm = scales::rescale(Overall, to = c(0, 10), finite = FALSE)
        ) %>%
        select(Trait, Model, Marker, Overall, Importance_Norm)
        
    }, error = function(e) return(NULL))
  }
  
  ml_results <- map_dfr(files, process_ml_file)
  ml_results
  # Tratamento para MARS/DT (que podem não retornar marcadores zerados)
  # Se quiser preencher com zeros para todos os marcadores originais, 
  # precisaria carregar a lista completa de marcadores aqui.
  # Por enquanto, mantemos apenas o que os modelos retornaram.
  
  saveRDS(ml_results, output_file_path)
  cat("Arquivo salvo em:", output_file_path, "\n")
  
} else {
  cat("Nenhum arquivo ML encontrado.\n")
}
```

```{r include=FALSE}
imp_ML <- readRDS("output/dados_reais/ml_results_full.rds")
```

```{r}
# Passo 1: Definir o universo total de marcadores
# O ideal é pegar do seu arquivo de mapa (GM) ou das colunas do GD.
# Se não tiver eles na memória, pegamos todos os marcadores únicos que apareceram nos resultados.
all_markers_universe <- unique(results_cv_GAPIT$SNP)

# Passo 2: Pipeline de Correção
imp_ML <- imp_ML %>%
  na.omit() %>%
  # 1. Garante formato correto
  ungroup() %>%
  mutate(Marker = as.character(Marker),
         Marker = str_remove_all(Marker, "X_mat")) %>%
  
  # 2. PREENCHER DADOS FALTANTES (A etapa crucial)
  # Para cada combinação de Trait e Model, força a existência de TODOS os marcadores.
  # Se o marcador não existia (foi cortado pelo MARS/DT), preenche com 0.
  group_by(Trait, Model) %>%
  complete(Marker = all_markers_universe, fill = list(Importance_Norm = 0, Overall = 0)) %>%
  
  # 4. Finalização
  ungroup() %>%
  rename(Effect = Importance_Norm, SNP = Marker)

# Verificação
cat("Total de linhas (deve ser N_Traits x N_Models x N_Markers):", nrow(imp_ML), "\n")
head(imp_ML)

# Calcular Thresholds Empíricos para ML (Média da Importância)
ml_thresholds <- imp_ML %>%
  filter(Effect > 0) %>%
  group_by(Model, Trait) %>%
  summarise(threshold_val = mean(Effect, na.rm = TRUE), .groups = "drop")

ml_thresholds
```

```{r}
# Salvar resultado corrigido
saveRDS(imp_ML, "output/dados_reais/ml_results_full.rds")
```

## 6. Carregar e Unificar Resultados

Nesta etapa, carregamos os resultados consolidados (GWAS e ML) e preparamos um dataset único. Como os modelos de ML retornam apenas a importância, utilizamos as informações de posição (Cromossomo/Posição) derivadas da análise de GWAS para mapear os marcadores de ML.

```{r combine-results, message=FALSE, warning=FALSE}
# 1. Carregar arquivos RDS gerados na consolidação
gwas_data <- readRDS("output/dados_reais/gwas_results_full.rds")
ml_data   <- readRDS("output/dados_reais/ml_results_full.rds")

# 2. Criar Mapa Genético de Referência (baseado no GWAS)
# Extraímos a posição de cada SNP para usar no ML
snp_map <- gwas_data %>%
  select(SNP, Chr, Pos) %>%
  distinct(SNP, .keep_all = TRUE) %>%
  mutate(Chr = as.numeric(Chr), Pos = as.numeric(Pos))

# 3. Padronizar e Combinar
# ML: Adiciona Chr/Pos e renomeia colunas para bater com GWAS
ml_data_mapped <- ml_data %>%
  left_join(snp_map, by = "SNP") %>%
  mutate(P.value = NA, Type = "ML") %>%
  select(Trait, Model, SNP, Chr, Pos, P.value, Effect, Type)

# GWAS: Seleciona colunas compatíveis
gwas_data_mapped <- gwas_data %>%
  mutate(Effect = NA, Type = "MM") %>% # Effect no GWAS é beta, mas aqui focamos em P-val
  select(Trait, Model, SNP, Chr, Pos, P.value, Effect, Type)

# Unir tudo
results_combined <- bind_rows(gwas_data_mapped, ml_data_mapped)

# Definir listas de modelos para filtros posteriores
models_gwas <- unique(gwas_data$Model)
models_ML   <- unique(ml_data$Model)
```

## 7. Pós-processamento e Visualização

### 7.2 Organizando dados (Preenchendo Vazios)

Para garantir que o Manhattan Plot do ML seja comparável e que o cálculo do limiar (média) seja correto, precisamos preencher com **zero** a importância dos marcadores que foram descartados por modelos de seleção de variáveis (como MARS e DT).

```{r prepare-plot-data}
# 1. Criar índice global para o Eixo X (Manhattan)
# Ordena por Chr e Pos para que o plot fique na ordem genômica correta
master_map <- snp_map %>%
  arrange(Chr, Pos) %>%
  mutate(index = 1:n())

# 2. Processar Dados para Plot (Completar Zeros no ML)
plot_data <- results_combined %>%
  # Limpeza de nomes (caso haja prefixos como X_mat)
  mutate(SNP = str_remove_all(SNP, "X_mat")) %>% 
  left_join(master_map %>% select(SNP, index), by = "SNP")
```

### 7.3 Filtrar Marcadores Significativos

Identificamos os marcadores significativos usando Bonferroni ($\alpha=0.05$) para GWAS e o limiar empírico (acima da média) para ML.

```{r sig-markers}
# Limiar Bonferroni para GWAS
n_markers <- nrow(master_map)
bonferroni_thresh <- 0.05 / n_markers

# 1. Significativos GWAS
sig_gwas <- plot_data %>%
  filter(Type == "MM") %>%
  filter(P.value < bonferroni_thresh)

# 2. Significativos ML (Acima da Média)
sig_ml <- plot_data %>%
  filter(Type == "ML") %>%
  # Passo B: Filtrar comparando a coluna de Efeito com a coluna de Threshold
  filter(Effect > -log10(bonferroni_thresh)) # Assumindo que a coluna no ml_thresholds se chama 'threshold_val'

cat("GWAS Significant SNPs:", nrow(sig_gwas), "\n")
cat("ML Selected SNPs:", nrow(sig_ml), "\n")
```

### 7.4 Manhattan Plot Combinado

Geramos uma visualização composta comparando os modelos Estatísticos (GWAS) e de Machine Learning (ML).

```{r manhattan-plot, fig.width=16, fig.height=12, warning=FALSE}
# Configuração do Eixo X
axisdf <- master_map %>%
  group_by(Chr) %>%
  summarise(center = (min(index) + max(index)) / 2)

# Cores
gdocs <- gdocs_pal()(20)

# --- PLOT GWAS ---
p_gwas <- plot_data %>%
  filter(Type == "MM") %>%
  ggplot(aes(x = index, y = -log10(P.value), color = as.factor(Chr))) +
  geom_point(alpha = 0.6, size = 1) +
  geom_hline(yintercept = -log10(bonferroni_thresh), linetype = "dashed", color = "red") +
  
  facet_wrap(~ Model, ncol = 1, scales = "free_y", strip.position = "right") +
  
  scale_x_continuous(breaks = axisdf$center, labels = axisdf$Chr) +
  scale_y_continuous(labels = scales::comma, limits = c(0, 10)) +
  scale_color_manual(values = gdocs) +
  theme_hc() +
  labs(x = "Chromosome", y = expression(-log[10](P))) + 
  theme(
    legend.position = "none",
    # CORREÇÃO AQUI: ggplot2::margin
    plot.margin = ggplot2::margin(t = 50, r = 10, b = 5, l = 10, unit = "pt")
  ) +
  
  geom_text_repel(data = sig_gwas %>% group_by(Model) %>% slice_max(Effect, n=5), 
                  aes(label = SNP), size = 2.5)

# --- PLOT ML ---
p_ml <- plot_data %>%
  filter(Type == "ML") %>%
  ggplot(aes(x = index, y = Effect, color = as.factor(Chr))) +
  geom_point(alpha = 0.6, size = 1) +
  
  # Usar threshold_ml (média) calculado anteriormente
  geom_hline(aes(yintercept = -log10(bonferroni_thresh)), linetype = "dashed", color = "red") +

  facet_wrap(~ Model, ncol = 1, scales = "free_y", strip.position = "right") +
  
  scale_x_continuous(breaks = axisdf$center, labels = axisdf$Chr) +
  scale_color_manual(values = gdocs) +
  theme_hc() +
  labs(x = "Chromosome", y = "Importance (RSS)") +
  theme(
    legend.position = "none",
    # CORREÇÃO AQUI: ggplot2::margin
    plot.margin = ggplot2::margin(t = 50, r = 10, b = 5, l = 10, unit = "pt")
  ) +
  
  geom_text_repel(data = sig_ml %>% group_by(Model) %>% slice_max(Effect, n=5), 
                  aes(label = SNP), size = 2.5)

# --- COMBINAR ---
final_plot <- plot_grid(
  p_gwas, 
  p_ml, 
  ncol = 2, 
  labels = c("LMM", "ML"),
  label_size = 16,
  label_fontface = "bold",
  label_x = 0.02,        
  label_y = 0.98,
  hjust = 0, 
  vjust = 1
)

print(final_plot)

ggsave("output/dados_reais/manhattan_combined.png", final_plot, width = 16, height = 12, dpi = 300)
```

## 8. Análise e Agrupamento de SNPs Significativos

Nesta etapa, resumimos os SNPs identificados como significativos. Contamos quantas vezes cada SNP foi detectado entre os diferentes modelos e traits, e agrupamos marcadores fisicamente próximos (dentro de uma janela de 205kb) em "Regiões Genômicas" para simplificar a interpretação biológica e identificar pleiotropia ou QTLs comuns.

```{r save-snp-results, message=FALSE, warning=FALSE}
# 1. Definir qual dataset usar
# Se quiser apenas ML use 'sig_ml'. Se quiser ML e GWAS juntos:
# all_sig_hits <- bind_rows(sig_gwas, sig_ml)
target_results <- sig_ml # Usando os significativos do ML definidos no passo 7.3

# 2. Resumo por SNP (Frequência de detecção)
snp_summary <- target_results %>%
  group_by(Trait, SNP, Chr, Pos) %>%
  summarise(n_models = n_distinct(Model), .groups = "drop") %>%
  mutate(
    Chr = as.numeric(Chr),
    Pos = as.numeric(Pos)
  ) %>%
  arrange(desc(n_models))

# Exibir Tabela
snp_summary %>%
  kable(booktabs = TRUE, caption = "Top SNPs identificados (Amostra)") %>%
  kable_styling(full_width = FALSE)

# Salvar
write_csv(snp_summary, "output/dados_reais/snp_importantes_dados_reais.csv")

# 3. SNPs Recorrentes (Detectados por > 2 modelos)
snp_summary %>%
  filter(n_models > 2) %>%
  kable(booktabs = TRUE, caption = "SNPs Robustos (Detectados por > 2 Modelos)") %>%
  kable_styling(full_width = FALSE)

# 4. Contagem por Modelo vs Trait (Tabela Cruzada)
snp_model_table <- target_results %>%
  group_by(Model, Trait) %>%
  summarise(Count = n(), .groups = "drop") %>%
  pivot_wider(names_from = Trait, values_from = Count, values_fill = 0) %>%
  arrange(Model)

snp_model_table %>%
  kable(booktabs = TRUE, caption = "Contagem de SNPs Significativos por Modelo e Trait") %>%
  kable_styling(full_width = FALSE)

write_csv(snp_model_table, "output/dados_reais/snp_model_dados_reais.csv")
```

### Agrupamento em Regiões Genômicas (Windows)

Agrupamos SNPs que estão a menos de **205 kb** (LD decay médio estimado) um do outro dentro do mesmo cromossomo, considerando-os como parte do mesmo evento de QTL.

```{r genomic-regions}
# Defina o tamanho da sua janela (205 kb)
window_size <- 205000

snp_com_regioes <- snp_summary %>%
  # 1. Agrupar por TRAIT e CROMOSSOMO
  group_by(Trait, Chr) %>%
  
  # 2. Garantir a ordem correta por posição
  arrange(Trait, Chr, Pos) %>%
  
  # 3. Calcular a distância para o SNP anterior
  mutate(
    # default= -Inf garante que o primeiro SNP não seja NA
    Dist_Anterior_bp = Pos - lag(Pos, default = -Inf) 
  ) %>%
  
  # 4. Identificar o início de uma "nova região"
  # Se a distância for maior que a janela OU for o primeiro SNP (distancia negativa), é nova região
  mutate(
    Nova_Regiao = ifelse(Dist_Anterior_bp > window_size | Dist_Anterior_bp < 0, 1, 0)
  ) %>%
  
  # 5. Criar ID Sequencial de Região dentro do grupo
  mutate(
    Regiao_Local_ID = cumsum(Nova_Regiao)
  ) %>%
  
  # 6. Desagrupar
  ungroup() %>%
  
  # 7. Criar ID Global único (Trait + Chr + ID)
  mutate(
    Regiao_Global_ID = paste0("Chr", Chr, "_R", Regiao_Local_ID)
  )

write_csv(snp_com_regioes, "output/dados_reais/snp_com_regioes_dados_reais.csv")

# Visualizar Resultados (Exemplo)
snp_com_regioes %>%
  select(Trait, Chr, Pos, Dist_Anterior_bp, Regiao_Global_ID) %>%
  head(10) %>%
  mutate(Dist_Anterior_bp = ifelse(Dist_Anterior_bp < 0, 0, Dist_Anterior_bp)) %>% # Estética
  kable(booktabs = TRUE, 
        digits = 0, 
        format.args = list(big.mark = "."),
        caption = "Definição de Regiões Genômicas (Janela 205kb)") %>%
  kable_styling(full_width = FALSE)

# Resumo: Quantos SNPs por Região?
top_regions <- snp_com_regioes %>% 
  group_by(Trait, Regiao_Global_ID) %>% 
  summarise(
    N_SNPs = n(), 
    Start = min(Pos), 
    End = max(Pos),
    .groups = "drop"
  ) %>% 
  arrange(desc(N_SNPs))

write_csv(top_regions, "output/dados_reais/snp_regioes_dados_reais.csv")

# Mostrar as Top 5 Regiões mais densas
top_regions %>%
  kable(booktabs = TRUE, caption = "Top 5 Regiões Genômicas com mais Marcadores") %>%
  kable_styling(full_width = FALSE)

write_csv(snp_com_regioes, "output/dados_reais/snp_com_regioes_dados_reais.csv")
```

```{r}
# ------------------------------------------------------------------------------
# NOVA SEÇÃO: Análise de Consenso de Modelos por Região
# ------------------------------------------------------------------------------

# Para contar os modelos, precisamos cruzar a Região definida acima 
# com a tabela original 'target_results' que contém a coluna 'Model'
regioes_detalhadas <- snp_com_regioes %>%
  select(SNP, Regiao_Global_ID) %>%
  inner_join(target_results %>% select(SNP, Model), by = "SNP")

# Criar o resumo final da Região (Agora com contagem de modelos!)
top_regions <- regioes_detalhadas %>% 
  group_by(Regiao_Global_ID) %>% 
  summarise(
    N_SNPs = n_distinct(SNP),              # Quantos SNPs únicos na região?
    N_Models = n_distinct(Model),          # Quantos Modelos únicos apontaram essa região?
    List_Models = paste(unique(Model), collapse = ", "), # Quais modelos?
    Start = min(snp_com_regioes$Pos[snp_com_regioes$Regiao_Global_ID == unique(Regiao_Global_ID)]),
    End = max(snp_com_regioes$Pos[snp_com_regioes$Regiao_Global_ID == unique(Regiao_Global_ID)]),
    .groups = "drop"
  ) %>% 
  # Ordenar por Consenso de Modelos (Mais robusto) e depois por densidade de SNPs
  arrange(desc(N_Models), desc(N_SNPs))

# Salvar
write_csv(top_regions, "output/dados_reais/snp_regioes_dados_reais.csv")

# Visualizar as Top Regiões com Consenso
top_regions %>%
  head(15) %>%
  select(Regiao_Global_ID, N_SNPs, N_Models, List_Models, Start, End) %>%
  kable(booktabs = TRUE, 
        caption = "Top Regiões Genômicas: Consenso entre Modelos de ML") %>%
  column_spec(4, width = "15em") %>% # Ajusta largura da coluna de lista de modelos
  kable_styling(full_width = FALSE, font_size = 11)
```


## 9. Validação

### Passo 1: Baixar a Anotação do Genoma (O "Dicionário")
  
Para saber quais genes estão nas suas regiões, precisamos do arquivo `.gff3` oficial do *Coffea canephora*.

1.  Acesse o site: **[Coffee Genome Hub - Downloads](https://www.google.com/search?q=https://coffee-genome.org/download)**.
2.  No menu lateral ou na busca, procure por **Coffea canephora**.
3.  Você verá várias versões. A mais utilizada é a **Denoeud et al. (2014)**.
4.  Procure o arquivo de anotação gênica. Geralmente tem o nome parecido com:
  * `coffea_canephora_peptides.gff3.gz` ou
* `coffea_canephora_gene_models.gff3`
5.  **Baixe e descompacte** o arquivo. Coloque-o na pasta `data/referencia/` do seu projeto.

```{r download-gff, eval=FALSE}
# ==============================================================================
# SCRIPT PARA DOWNLOAD AUTOMÁTICO DO GENOMA (COFFEA CANEPHORA)
# ==============================================================================

# 1. Definições de Caminho
url_gff <- "https://coffee-genome-hub.southgreen.fr/filebrowser/download/35"
dest_dir <- "data/referencia"
dest_file <- file.path(dest_dir, "coffea_canephora_gene_models.gff3")

# 2. Criar diretório se não existir
if (!dir.exists(dest_dir)) {
  dir.create(dest_dir, recursive = TRUE)
  cat("Diretório criado:", dest_dir, "\n")
}

# 3. Aumentar o timeout do R (Padrão é 60s, aumentamos para 1000s para evitar erros)
options(timeout = 1000)

# 4. Executar o Download
cat("Iniciando o download do arquivo GFF3...\n")

tryCatch({
  download.file(
    url = url_gff, 
    destfile = dest_file, 
    mode = "wb",      # "wb" para arquivos binários/preservar integridade
    method = "auto"   # Tenta o melhor método disponível (curl, wget, etc)
  )
  cat("\nDownload concluído com sucesso!\n")
  cat("Localização:", dest_file, "\n")
}, error = function(e) {
  cat("\nErro durante o download:\n", e$message, "\n")
})

# 5. Verificação rápida do arquivo baixado
if (file.exists(dest_file)) {
  cat("Tamanho do arquivo:", round(file.size(dest_file) / 1024^2, 2), "MB\n")
}
```

### Passo 2: Rodar o Script de Mineração de Genes (R)
  
Este script vai cruzar as coordenadas das suas **5 Melhores Regiões** (tabela que você enviou) com o arquivo GFF3 que você baixou. Ele vai gerar uma lista de genes que "moram" dentro desses intervalos.

**Pré-requisitos:** Instale os pacotes de bioinformática se não tiver:

```{r install-bioc-packages, message=FALSE, warning=FALSE}
# 1. Instalar o BiocManager apenas se não estiver presente
if (!require("BiocManager", quietly = TRUE)) {
  install.packages("BiocManager")
}

# 2. Definir os pacotes necessários
pacotes_bioc <- c("GenomicFeatures", "rtracklayer", "GenomicRanges")

# 3. Identificar quais pacotes da lista ainda NÃO estão instalados
pacotes_faltantes <- pacotes_bioc[!(pacotes_bioc %in% installed.packages()[, "Package"])]

# 4. Instalar apenas os faltantes
if (length(pacotes_faltantes) > 0) {
  cat("Instalando pacotes faltantes:", pacotes_faltantes, "\n")
  BiocManager::install(pacotes_faltantes, update = FALSE, ask = FALSE)
} else {
  cat("Todos os pacotes do Bioconductor já estão instalados.\n")
}
```

**Script de Validação:**
  
```{r gene-mining, message=FALSE, warning=FALSE}
library(rtracklayer)
library(GenomicRanges)

# --- 1. CONFIGURAÇÃO ---
# Caminho para o GFF3 que você baixou (AJUSTE O NOME DO ARQUIVO)
gff_path <- "data/referencia/coffea_canephora.gff3" 

# Defina o tamanho da sua janela (205 kb)
window_size <- 205000

# Suas Top 5 Regiões (Copiei dos seus dados)
# Região R56 do Chr7 é a maior destaque
top_regions <- tibble(read_csv("output/dados_reais/snp_com_regioes_dados_reais.csv")) %>%
  mutate(
  Start = ifelse(Pos - window_size < 0, 0, Pos - window_size), 
  End   = Pos + window_size
  )

# --- 2. IMPORTAR E LIMPAR ANOTAÇÃO ---
if(file.exists(gff_path)) {
  cat("Lendo arquivo GFF3 (isso pode demorar 1-2 minutos)...\n")
  gr_full <- import.gff3(gff_path)
  
  # Filtrar apenas 'gene' ou 'mRNA' para reduzir tamanho
  gr_genes <- gr_full[gr_full$type == "gene"]
  
  # --- 3. PREPARAR SUAS REGIÕES ---
  # O GFF do café geralmente usa nomes como "chr1", "chr2" ou apenas "1", "2".
  # Vamos verificar o estilo do GFF:
  seqlevels_gff <- seqlevels(gr_genes)
  
  # Se o GFF usa "chr1" e nós temos "1", adicionamos o prefixo
  if(any(grepl("chr", seqlevels_gff[1], ignore.case=TRUE))) {
    my_seqnames <- paste0("chr", top_regions$Chr) 
  } else {
    my_seqnames <- as.character(top_regions$Chr)
  }
  
  gr_regions <- GRanges(
    seqnames = my_seqnames,
    ranges = IRanges(start = top_regions$Start, end = top_regions$End),
    id = top_regions$Regiao_Global_ID
  )
  
  # --- 4. CRUZAMENTO (OVERLAP) ---
  hits <- findOverlaps(gr_regions, gr_genes)
  
  # 1. Identificar qual coluna tem a descrição funcional
  # GFFs variam muito. Vamos tentar achar a coluna certa automaticamente.
  colunas_disponiveis <- colnames(mcols(gr_genes))
  cat("Colunas disponíveis no GFF:", paste(colunas_disponiveis, collapse=", "), "\n")
  
  # Prioridade de nomes para a função
  coluna_funcao <- "Note" # Padrão
  if ("description" %in% colunas_disponiveis) coluna_funcao <- "description"
  if ("product" %in% colunas_disponiveis) coluna_funcao <- "product"
  
  # 2. Extrair a coluna correta ANTES de criar o data.frame para evitar erro de tipo
  # (Transforma List em Character se necessário)
  todas_notas <- tryCatch({
    as.character(mcols(gr_genes)[[coluna_funcao]])
  }, error = function(e) {
    return(rep("NA", length(gr_genes)))
  })
  
  # 3. Criar o Data Frame (Agora indexando corretamente)
  genes_found <- data.frame(
    Regiao_Global_ID = gr_regions$id[queryHits(hits)],
    Gene_ID   = gr_genes$ID[subjectHits(hits)],
    Chr       = seqnames(gr_genes)[subjectHits(hits)],
    Start     = start(gr_genes)[subjectHits(hits)],
    End       = end(gr_genes)[subjectHits(hits)],
    
    # CORREÇÃO AQUI: Adicionado [subjectHits(hits)]
    Function  = todas_notas[subjectHits(hits)] 
  )
  
  # Limpeza: Se a função vier como "character(0)" ou vazia, troca por NA
  genes_found$Function[genes_found$Function == "character(0)"] <- NA
  
  # Visualizar
  head(genes_found)
  write_csv(genes_found, "output/dados_reais/genes_candidatos_validacao.csv")
  
  print(head(genes_found))
  cat("\nTotal de genes encontrados:", nrow(genes_found), "\n")
  
  # Resumo por região
  genes_found %>% count(Regiao_Global_ID) %>% print()
  
} else {
  stop("Arquivo GFF3 não encontrado. Baixe do Coffee Genome Hub.")
}

write_csv(genes_found, "output/dados_reais/genes_candidatos_validacao.csv")
```

```{r gene-function-summary}
genes_found %>% 
  count(Function) %>%
  arrange(desc(n)) %>% 
  head(10) %>%
  kable(booktabs = TRUE, caption = "Top 10 Funções Gênicas Encontradas") %>%
  kable_styling(full_width = FALSE)
```

Finalizamos conlcuindo que para nenhum modelo de GWAS encontramos marcadores com efeito significativo, enquanto que para os métodos de ML encontramos marcadores que possam ser efeitos significativos das características avaliadas.
