---
title: "Importance markers"
author: "Costa, W. G."
date: "`r Sys.Date()`"
site: workflowr::wflow_site
url: https://wevertongomescosta.github.io/Importance-of-markers-for-QTL-detection-by-machine-learning-methods/
output:
  workflowr::wflow_html:
    toc: TRUE
    toc_float: TRUE
  highlight: github
editor_options:
  chunk_output_type: console
github-repo: wevertongomescosta/Importance-of-markers-for-QTL-detection-by-machine-learning-methods
---

# Importance Markers for QTL Detection by Machine Learning Methods

```{r setup, include=FALSE} 
knitr::opts_chunk$set(echo = TRUE, warning = FALSE, message = FALSE, out.width = "100%")
```

This document provides an overview of the analysis performed to assess the importance of markers for QTL detection using machine learning methods. The analysis includes data preparation, trait importance calculation, and visualization of results.

The traits importance data was obtained by script in [Genomic-prediction-through-machine-learning-and-neural-networks-for-traits-with-epistasis](https://wevertongomescosta.github.io/Genomic-prediction-through-machine-learning-and-neural-networks-for-traits-with-epistasis/)


```{r package, message=FALSE, warning=FALSE}
library(metan) # for the `metan` package
library(tidyverse) # for data manipulation and visualization
library(ggrepel) # for text label positioning
library(ggnewscale) # for multiple color scales in ggplot2
library(ggthemes) # for additional ggplot2 themes
library(gridExtra) # for arranging multiple ggplot2 plots
```

## Data importantion 

The results are stored in the `imp.tot` object. The `snpsOfInterest` object contains the SNPs of interest, and the `results_gwas` object contains the results of the GWAS analysis. 

```{r load_data}
# Load the data
load("output/imp.tot.RData")
head(imp.tot)

# Load the SNPs of interest and GWAS results
load("data/snpsOfInterest.RData")
head(snpsOfInterest)

# Load the GWAS results
load("output/results_gwas.rda")
head(results_gwas)
```

## Preparando os dados

Os dados de importância dos marcadores são organizados em um formato adequado para análise. A seguir, realizamos algumas transformações nos dados para facilitar a análise.

### Preparando os dados de importância dos marcadores

O objeto `imp.tot` contém a importância dos marcadores para cada variável e método. A seguir, realizamos algumas transformações nos dados para facilitar a análise. Como temos 10 variáveis, cada uma com 4010 marcadores, e 11 métodos, para cada repetição e cada fold, vamos obter uma média dos dados. 

```{r prepare_importance_data}
# Preparando os dados de importância dos marcadores
imp.tot <- imp.tot %>%
  mutate(
    variable = as.numeric(variable),
    method = as.factor(method),
    marker = as.numeric(str_replace(marker, "V", ""))
  ) %>%
  group_by(variable, method, marker) %>%
  summarise(Overall = mean(Overall), .groups = "drop")
```

### Preparando os resultados do GWAS

Os dados do GWAS são filtrados para incluir apenas os marcadores significativos, e o limiar de significância é definido com base no número total de marcadores.

```{r results_gwas_prep}
# Definindo o limiar de significância
alpha <- 0.05
n.markers <- 4010
threshold <- alpha / n.markers

# Preparando os resultados do GWAS
results_gwas <- results_gwas %>%
  rename(marker = SNP, CHR = Chr) %>%
  mutate(
    variable = as.numeric(str_replace(variable, "V", "")),
    method = as.factor(method),
    CHR = as.numeric(CHR),
    marker = as.numeric(marker),
    Overall = -log10(P.value)
  )

# Filtrando os resultados significativos
results_gwas_sig <- results_gwas %>%
  filter(P.value < threshold) %>%
  mutate(sig = paste(variable, marker, sep = "_")) %>%
  droplevels() %>%
  select(variable, method, marker, CHR, Overall, sig)
```

### Normalizando a importância dos marcadores para cada variável e método

Normalizamos a importância dos marcadores para cada variável e método, escalando os valores de `Overall` para um intervalo de 0 a 10. Isso facilita a comparação entre diferentes métodos e variáveis.

```{r normalize_importance}
# Normalizando a importância dos marcadores para cada variável e método
methods <- unique(imp.tot$method)
variables <- unique(imp.tot$variable)
normalized_imp <- imp.tot %>%
  group_by(method, variable) %>%
  mutate(Overall_res = scales::rescale(Overall, to = c(0, 10), finite = F)) %>%
  ungroup()
```

### Criando regiões ao redor dos SNPs de interesse

Primeiro criamos dois data frames, `reg1` e `reg2`, que contêm os marcadores ao redor de cada SNP de interesse. Em seguida, unimos esses data frames para criar o data frame `region`, que contém as regiões ao redor dos SNPs de interesse.

```{r region_creation}
# Criando os data frames 'reg1' e 'reg2' com os marcadores ao redor de cada SNP de interesse
reg1 <- snpsOfInterest %>%
  group_by(variable) %>%
  mutate(region_markers = row_number()) %>%
  ungroup()

# Adicionando 8 à variável 'variable' para criar o segundo data frame
reg2 <- snpsOfInterest %>%
  mutate(variable = variable + 8) %>% 
  group_by(variable) %>%
  mutate(region_markers = row_number()) %>%
  ungroup()

# Agora, criamos o data frame 'region' com os marcadores ao redor de cada SNP de interesse
distance <- 5

# Unindo os data frames 'reg1' e 'reg2' e criando as regiões ao redor dos SNPs de interesse
region <- reg1 %>%
  full_join(reg2) %>%
  rowwise() %>%
  mutate(marker = list(seq(marker - distance, marker + distance))) %>%
  ungroup() %>%
  unnest(cols = marker) %>%
  filter(variable %in% c(1:5, 9:13)) %>%
  droplevels()
```

### Contando o número de genes em cada região

Para cada região, contamos o número de genes presentes. Isso nos ajuda a entender a densidade de marcadores em cada região do QTL. 

```{r count_genes_region}
# Contando o número de genes em cada região
ngenes_region <- region %>%
  group_by(variable) %>%
  summarise(ngenes_region = n(), .groups = "drop") %>%
  mutate(variable = factor(variable, labels = c(1:10)))
```

### Calculando a importância média dos marcadores

Os efeitos médios dos marcadores são calculados para cada variável e método, permitindo uma análise comparativa da importância dos marcadores entre diferentes métodos de machine learning e a atribuição de significância aos marcadores.

```{r effects_markers}
# Calculando a importância média dos marcadores para cada variável e método
effects_markers <- normalized_imp %>%
  group_by(variable, method) %>%
  summarise(effects_markers = mean(Overall_res), .groups = "drop")
```

## Associando os marcadores às regiões do QTL

Nesta seção, associamos os marcadores às regiões do QTL, utilizando os data frames `normalized_imp`, `results_gwas`, `effects_markers` e `region`. A seguir, criamos o data frame `plot_data`, que contém informações sobre os marcadores, suas importâncias, os resultados do GWAS e as regiões de interesse.

### Criando o data frame `plot_data`

O data frame `plot_data` é criado para associar os marcadores às regiões do QTL, incluindo informações sobre a importância dos marcadores, os resultados do GWAS e as regiões de interesse. Para isso , utilizamos a função `mutate` para adicionar uma coluna `CHR` que indica o cromossomo ao qual cada marcador pertence. Em seguida, unimos os data frames `normalized_imp`, `results_gwas`, `effects_markers` e `region` para criar o data frame final `plot_data`.

Além disso, adicionamos informações sobre os marcadores e regiões, como se o marcador é destacado (`is_highlight`) ou anotado (`is_annotate`), e criamos variáveis adicionais para facilitar a análise. 

```{r plot_data_creation}
# Associando os marcadores às regiões do QTL
plot_data <- normalized_imp %>%
  mutate(
    CHR = case_when(
      marker <= 401 ~ 1,
      marker <= 802 ~ 2,
      marker <= 1203 ~ 3,
      marker <= 1604 ~ 4,
      marker <= 2005 ~ 5,
      marker <= 2406 ~ 6,
      marker <= 2807 ~ 7,
      marker <= 3208 ~ 8,
      marker <= 3609 ~ 9,
      TRUE ~ 10
    )
  ) %>%
  full_join(results_gwas) %>%
  full_join(effects_markers) %>%
  full_join(region)

# Adicionando informações sobre os marcadores e regiões
plot_data <- plot_data %>%
  mutate(
    sig = paste(variable, marker, sep = "_"),
    is_highlight = if_else(!is.na(region_markers), "yes", "no"),
    is_annotate = case_when(
      Overall_res > effects_markers & method != "GLM" ~ "yes",
      method == "GLM" & sig %in% results_gwas_sig$sig ~ "yes",
      TRUE ~ "no",
    )
  )
```

### Criando variáveis adicionais

Para facilitar a análise, criamos variáveis adicionais no data frame `plot_data`, como `herd`, `ngenes`, `created`, e `is_high_anno`. Essas variáveis ajudam a categorizar os dados e a identificar as características dos métodos e das regiões analisadas. 

```{r create_additional_variables}
# Criando variáveis adicionais no data frame plot_data
plot_data <- plot_data %>%
  mutate(
    herd = factor(if_else(variable < 9, "50%", "80%")),
    ngenes = factor(
      case_when(
        variable %in% c(1, 9) ~ 8,
        variable %in% c(2, 10) ~ 40,
        variable %in% c(3, 11) ~ 80,
        variable %in% c(4, 12) ~ 120,
        variable %in% c(5, 13) ~ 240,
        variable %in% c(6, 14) ~ 480,
        variable %in% c(7, 15) ~ 88,
        variable %in% c(8, 16) ~ 160
      )
    ),
    created = factor(if_else(
      ngenes %in% c(88, 160), "Simulated modified", "Simulated"
    )),
    is_high_anno = case_when(
      is_highlight == "yes" & is_annotate == "yes" ~ 1,
      is_highlight == "yes" & is_annotate == "no" ~ 2,
      is_highlight == "no" & is_annotate == "yes" ~ 3,
      TRUE ~ 4
    ),
    variable = factor(variable)
  )

# Reordenando os métodos
levels(plot_data$method) <-  c("BAG",
                               "BO",
                               "DT",
                               "G-BLUP",
                               "MARS 3",
                               "MARS 1",
                               "MARS 2",
                               "MLP",
                               "RBF",
                               "RF",
                               "GLM")

# Reordenando os métodos para facilitar a visualização
plot_data <- plot_data %>%
  mutate(method =  fct_relevel(method, sort))
```

### Filtrando apenas as variáveis simuladas

Algumas variáveis foram criadas para simular diferentes cenários de herdabilidade e número de genes. Para a análise, vamos focar apenas nas variáveis simuladas, excluindo aquelas que não são relevantes para o nosso estudo.

```{r filter_simulated_variables}
# Filtrando apenas as variáveis simuladas
plot_data <- plot_data %>%
  filter(created == "Simulated" & ngenes != 480) %>%
  #filter(!(method %in% c("RBF", "MLP", "G-BLUP"))) %>%
  droplevels()

# Reordenando as variáveis para facilitar a visualização
levels(plot_data$variable) <-
  c("1", "2", "3", "4", "5", "6", "7", "8", "9", "10")
```

## Análise de Coincidência

Nesta seção, calculamos o índice de coincidência entre os marcadores anotados e os marcadores significativos do GWAS. A análise é feita para cada variável, método e região dos marcadores. 

### Contando os marcadores anotados

Primeiro, filtramos os dados para obter apenas os marcadores anotados e contamos quantos marcadores estão presentes em cada região.

```{r count_annotated_markers}
# Contando os marcadores anotados
ver <- plot_data %>%
  filter(is_annotate == "yes") %>%
  group_by(variable, method, CHR, region_markers) %>%
  summarise(n = n(), .groups = "drop")
```

### Separando acertos e erros

A seguir, separamos os acertos (marcadores anotados que estão presentes nas regiões) e os erros (marcadores anotados que não estão presentes nas regiões).

```{r separating_correct_errors}
# Separando acertos e erros
certo <- ver %>%
  filter(region_markers != "NA") %>%
  group_by(variable, method) %>%
  reframe(n = n)

# Contando os acertos
acerto <- certo %>%
  count(variable, method, name = "acerto")

# Contando os erros
errado <- ver %>%
  filter(is.na(region_markers)) %>%
  group_by(variable, method, CHR, region_markers) %>%
  reframe("erro" = n)

# Agrupando os erros por variável e método
erro <- errado %>%
  group_by(variable, method) %>%
  summarise(erro = sum(erro), .groups = "drop")
```

### Unindo acertos e erros e calculando os índices

O data frame `coinc` é criado unindo os acertos e erros, e adicionando informações sobre o número de genes em cada região. Em seguida, calculamos os índices de Poder de Decisão (PD), Falso Positivo (FP), Precisão, Especificidade e F1 Score para cada variável e método.

```{r calculate_indices}
# Unindo acertos e erros e calculando os índices
coinc <- full_join(acerto, erro) %>%
  full_join(ngenes_region) %>%
  mutate(
    acerto = replace_na(acerto, 0),
    erro = replace_na(erro, 0),
    ngenes = case_when(
      variable %in% c("1", "6") ~ 8,
      variable %in% c("2", "7") ~ 40,
      variable %in% c("3", "8") ~ 80,
      variable %in% c("4", "9") ~ 120,
      variable %in% c("5", "10") ~ 240
    ),
    herd = if_else(as.numeric(variable) < 6, "h² = 0.50", "h² = 0.80"),
    # Poder de Decisão (PD) = Sensibilidade
    PD = round((acerto / ngenes) * 100, 2),
    # Falso Positivo (FP)
    FP = round((erro / (
      n.markers - ngenes_region
    )) * 100, 2),
    # Precisão
    Precision = round(acerto / (acerto + erro) * 100, 2),
    # Adicionando os novos índices:
    Specificity = round((((n.markers - ngenes_region) - erro
    ) / (
      n.markers - ngenes_region
    )) * 100, 2),
    # Média harmônica entre precisão e Poder de Decisão ,
    `F1 Score` = round(2 * (Precision * PD) / (Precision + PD), 2),
  ) %>%
  filter(!(method %in% c("RBF", "MLP", "G-BLUP"))) %>%
  droplevels()

# Selecionando as colunas relevantes para o resultado final
acerto_erro <- coinc %>%
  select(variable, method, acerto, erro)

# Calculando a média de acertos e erros por variável e método
coinc %>%
  select(variable, method, PD) %>%
  pivot_wider(names_from = variable, values_from = PD)
```


```{r write_acerto_erro, include=FALSE}
writexl::write_xlsx(acerto_erro, "output/acerto_erro.xlsx")
```

## Visualização dos Resultados

Para visualizar os índices de coincidência, utilizamos gráficos de calor (heatmaps) para representar os valores de Poder de Decisão (PD), Precisão, Especificidade e Falso positivos. A seguir, apresentamos os gráficos para cada índice.

### Poder de Decisão (PD) e Precisão

Para visualizar o Poder de Decisão (PD) e a Precisão, utilizamos um gráfico de calor onde os valores são representados por cores. Os métodos são organizados em ordem decrescente de importância, e as regiões são facetadas por herdabilidade.

```{r visualize_PD_Precision}
# Visualizando os índices de coincidência
coinc %>%
  select(method, ngenes, herd, PD, Precision) %>%
  pivot_longer(cols = 4:5) %>%
  mutate(method = factor(method, levels = rev(sort(unique(method))))) %>%
  ggplot(aes(
    x = factor(ngenes),
    y = method,
    fill = value
  )) +
  # Adicionando os tiles (blocos da matriz)
  geom_tile(color = "black") +
  # Ajustando a escala de preenchimento
  scale_fill_gradient2(
    low = "white",
    mid = "yellow",
    high = "red",
    midpoint = 50,
    # 100 / 2 simplifica para 50
    limits = c(0, 100),
    space = "Lab",
    name = "Value"
  ) +
  # Facetando por 'herd' (herdabilidade)
  facet_wrap(name ~ herd, nrow = 1) +
  # Aplicando tema minimalista com tamanho de texto base
  theme_bw() +
  # Ajustando elementos do tema
  theme(
    axis.text.x = element_text(vjust = 1, hjust = 0.5),
    axis.title.y = element_blank(),
    panel.grid.major = element_blank(),
    axis.ticks = element_blank(),
    legend.position = "top",
    legend.direction = "horizontal",
    #    legend.title = element_text(size = 12),
    #    legend.text = element_text(size = 10)
  ) +
  # Fixando a proporção dos eixos
  coord_fixed() +
  # Adicionando os valores de PD como texto nos tiles
  geom_text(aes(label = value), color = "black", size = 2.5) +
  # Ajustando o título do eixo X
  labs(x = "Number of Genes")
```

### Falso Positivo (FP) e Especificidade

Para visualizar o Falso Positivo (FP) e a Especificidade, utilizamos um gráfico de calor semelhante ao anterior, onde os valores são representados por cores. Os métodos são organizados em ordem decrescente de importância, e as regiões são facetadas por herdabilidade.

```{r visualize_FP_Specificity}
coinc %>%
  select(method, ngenes, herd, FP, Specificity) %>%
  pivot_longer(cols = 4:5) %>%
  mutate(method = factor(method, levels = rev(sort(unique(
    method
  ))))) %>%
  ggplot(aes(
    x = factor(ngenes),
    y = method,
    fill = value
  )) +
  # Adicionando os tiles (blocos da matriz)
  geom_tile(color = "black") +
  # Ajustando a escala de preenchimento
  scale_fill_gradient2(
    low = "white",
    mid = "yellow",
    high = "red",
    midpoint = 50,
    # 100 / 2 simplifica para 50
    limits = c(0, 100),
    space = "Lab",
    name = "Value"
  ) +
  # Facetando por 'herd' (herdabilidade)
  facet_wrap(name ~ herd, nrow = 1) +
  # Aplicando tema minimalista com tamanho de texto base
  theme_bw() +
  # Ajustando elementos do tema
  theme(
    axis.text.x = element_text(vjust = 1, hjust = 0.5),
    axis.title.y = element_blank(),
    panel.grid.major = element_blank(),
    axis.ticks = element_blank(),
    legend.position = "top",
    legend.direction = "horizontal",
    #    legend.title = element_text(size = 12),
    #    legend.text = element_text(size = 10)
  ) +
  # Fixando a proporção dos eixos
  coord_fixed() +
  # Adicionando os valores de PD como texto nos tiles
  geom_text(aes(label = value), color = "black", size = 2.5) +
  # Ajustando o título do eixo X
  labs(x = "Number of Genes")
```

### F1 Score

O índice F1 Score é uma métrica que combina a precisão e o Poder de Decisão (PD) em um único valor, permitindo uma avaliação mais equilibrada do desempenho dos métodos. A seguir, apresentamos o gráfico de calor para o F1 Score.

```{r visualize_F1_Score}
coinc %>%
  select(method, ngenes, herd, `F1 Score`) %>%
  pivot_longer(cols = 4) %>%
  mutate(method = factor(method, levels = rev(sort(unique(
    method
  ))))) %>%
  ggplot(aes(
    x = factor(ngenes),
    y = method,
    fill = value
  )) +
  # Adicionando os tiles (blocos da matriz)
  geom_tile(color = "black") +
  # Ajustando a escala de preenchimento
  scale_fill_gradient2(
    low = "white",
    mid = "yellow",
    high = "red",
    midpoint = 50,
    # 100 / 2 simplifica para 50
    limits = c(0, 100),
    space = "Lab",
    name = "Value"
  ) +
  # Facetando por 'herd' (herdabilidade)
  facet_wrap(name ~ herd, nrow = 1) +
  # Aplicando tema minimalista com tamanho de texto base
  theme_bw() +
  # Ajustando elementos do tema
  theme(
    axis.text.x = element_text(vjust = 1, hjust = 0.5),
    axis.title.y = element_blank(),
    panel.grid.major = element_blank(),
    axis.ticks = element_blank(),
    legend.position = "right",
    legend.direction = "vertical",
    #    legend.title = element_text(size = 12),
    #    legend.text = element_text(size = 10)
  ) +
  # Fixando a proporção dos eixos
  coord_fixed() +
  # Adicionando os valores de PD como texto nos tiles
  geom_text(aes(label = value), color = "black") +
  # Ajustando o título do eixo X
  labs(x = "Number of Genes")
```

## Conclusão
A análise realizada demonstra a importância dos marcadores para a detecção de QTLs utilizando métodos de machine learning. Os resultados mostram que, embora alguns métodos apresentem alta sensibilidade na detecção de regiões associadas a QTLs, eles também podem gerar um número elevado de falsos positivos.

Além disso, a análise de coincidência revela que os métodos MARS e G-BLUP apresentam um bom equilíbrio entre Poder de Decisão e Especificidade, enquanto outros métodos, como MLP e RBF, tendem a gerar muitos falsos positivos.

De forma geral, embora redes neurais e G BLUP sejam sensíveis ao captar zonas ligadas, sua baixa especificidade compromete a aplicabilidade prática. Dentre as demais metodologias, os protocolos MARS se destacam pelo equilíbrio entre detecção e precisão, especialmente em cenários de alta herdabilidade e múltiplos QTLs.
