---
title: "GWAS - GLM"
author: "Costa, W. G."
date: "`r Sys.Date()`"
site: workflowr::wflow_site
url: https://wevertongomescosta.github.io/Importance-of-markers-for-QTL-detection-by-machine-learning-methods/
output:
  workflowr::wflow_html:
    toc: TRUE
    toc_float: TRUE
  highlight: github
editor_options:
  chunk_output_type: console
github-repo: wevertongomescosta/Importance-of-markers-for-QTL-detection-by-machine-learning-methods
---

# GWAS - GLM

Nesse script, vamos realizar uma análise de associação genômica ampla (GWAS) utilizando o modelo linear generalizado (GLM) com o pacote GAPIT. O objetivo é identificar marcadores genéticos associados a características fenotípicas específicas.

```{r setup, include=FALSE} 
knitr::opts_chunk$set(echo = T, warning = F, message = F)
```

```{r packages, message=FALSE, warning=FALSE}
#Vamos carregar os pacotes necessários para a análise. Se o pacote GAPIT não 
#estiver instalado, você pode instalá-lo usando o comando abaixo (descomente a
#linha de instalação):
#install.packages("devtools")
#library(devtools)
#devtools::install_github("jiabowang/GAPIT", force=TRUE)
library(GAPIT)
library(tidyverse)
```

## Carregando dados

Os dados utilizados neste exemplo são simulados pelo software GENES e foram gerados para fins de análise. Eles incluem informações fenotípicas, genotípicas e um mapa genético. Para executar este script, certifique-se de que os arquivos necessários estejam disponíveis no diretório `data/`:

```{r data, message=FALSE, warning=FALSE}
# Carregando os dados fenotípicos, genotípicos e o mapa genético
pheno <- read.table("data/FEN.txt")[, c(1:5, 9:13)]
head(pheno)

# Ajustando os nomes das colunas para garantir que a coluna ID seja a primeira
geno <- read.table("data/GEN.txt") + 1
geno[1:5,1:5]

# Carregando o mapa genético
GM <- readRDS("data/map.rds")
GM$GL <- as.numeric(GM$GL)
GM$marker <- as.character(GM$marker)
head(GM)
```

## Ajustando dados

Para garantir que os dados estejam no formato correto para a análise, precisamos ajustar as colunas de ID e marcador nos data frames de genótipo e mapa genético. A coluna ID deve ser a primeira no data frame de genótipos, e a coluna marker deve ser a primeira no data frame do mapa genético.

```{r}
# Atualizando GD para garantir que a coluna ID seja a primeira
GD <- geno
GD$ID <- rownames(geno)
GD <- GD[, c("ID", names(GD)[names(GD) != "ID"])]
```

## Ajustando o modelo GLM

Vamos ajustar o modelo GLM para cada um dos fenótipos disponíveis no conjunto de dados. O loop abaixo itera sobre os fenótipos e executa a análise GWAS para cada um deles, salvando os resultados em arquivos separados. 

O pacote GAPIT é utilizado para realizar a análise de associação, especificando o modelo GLM e os dados genotípicos e fenotípicos.
O modelo GLM é adequado para dados fenotípicos contínuos e pode ser utilizado para identificar associações entre marcadores genéticos e características fenotípicas

```{r eval = FALSE}
# Definindo os índices dos genótipos e fenótipos
traits <- 1:ncol(pheno)

# Ajuste da GWAS e coleta dos resultados
for (j in 1:10) {
  # Atualizando Y para garantir que a coluna ID seja a primeira
  Y <- pheno[j]
  Y$ID <- rownames(pheno)
  Y <- Y[, c("ID", names(Y)[names(Y) != "ID"])]
  
  modelo <- GAPIT(
    Y = Y,
    GD = GD,
    GM = GM,
    model = "GLM",
    file.output = T,
    file.path	= "output/"
  )
}
```

## Ajustando os resultados

Após a execução do modelo GLM, os resultados são salvos em arquivos CSV. Vamos ler esses arquivos, adicionar informações sobre o método e a variável analisada, e consolidar os resultados em um único data frame.

```{r eval=FALSE}
results_gwas <-
  list.files(path = "output/",
             pattern = "GAPIT.Association.GWAS_Results",
             full.names = TRUE)


results_gwas <- map(results_gwas, function(i) {
  gwas <- read.csv(i, header = T, sep = ",")
  gwas$variable <- str_split_i(i, "[.]", -2)
  gwas$method <- "GLM"
  gwas
})

results_gwas <- bind_rows(results_gwas)

save(results_gwas, file = "output/results_gwas.rda")
```

Após a execução do código acima, você terá um data frame `results_gwas` contendo os resultados da análise GWAS para cada fenótipo, com as colunas adicionais `variable` e `method` indicando a variável analisada e o método utilizado. 

O próximo passo é analisar esses resultados para verificar quais métodos apresentaram melhor desempenho na identificação de marcadores associados aos fenótipos estudados. Isso será feita no próximo script, onde compararemos os resultados do GLM com os resultados obtidos por métodos de machine learning [GWAS.html](https://wevertongomescosta.github.io/Importance-of-markers-for-QTL-detection-by-machine-learning-methods/GWAS.html).
