---
title: "Mapa Genético"
author: "Costa, W. G."
date: "`r Sys.Date()`"
site: workflowr::wflow_site
url: https://wevertongomescosta.github.io/Importance-of-markers-for-QTL-detection-by-machine-learning-methods/
output:
  workflowr::wflow_html:
    toc: FALSE
editor_options:
  chunk_output_type: console
github-repo: WevertonGomesCosta/Importance-of-markers-for-QTL-detection-by-machine-learning-methods
---

```{r setup, include=F} 
knitr::opts_chunk$set(echo = TRUE, warning = FALSE, message = FALSE, out.width = "100%")
```

# Creating Genetic Map Chart 1

Este documento tem como objetivo criar um gráfico genético para as características do experimento. O gráfico será dividido em cinco partes, cada uma representando uma característica diferente.

```{r libraries}
library(tidyverse)
library(data.table)
library(metan)
library(ggthemes)
library(ggrepel)
library(ggpubr)
library(cowplot)
library(tidytext)
```

## Genetic map

Primeiro vamos definir nossos SNPs de interesse para as variáveis. Essas informações foram pré-definidas e podem ser encontrados no arquivo `control_genetic`. Vamos carregar o arquivo `snpsOfInterest.RData` que contém as infomações dos snps considerados QTLs por variavel. 

```{r load_snps}
load("data/snpsOfInterest.RData")
```

Agora vamos definir os nomes das colunas para nosso `snpsOfInterest` e criar um objeto `locus` com as informações de ininício e témino de cada grupo de ligação. 

```{r define_colnames}
locus <-
  data.frame(
    c(
      1,
      401,
      402,
      802,
      803,
      1203,
      1204,
      1604,
      1605,
      2005,
      2006,
      2406,
      2407,
      2807,
      2808,
      3208,
      3209,
      3609,
      3610,
      4010
    )
  )

colnames(locus) <- c("marker")
```

Para facilitar a visualização criei um gráfico  genético das características `map_plot`. Para isso criei o  `map` com o número de marcadores e tamanho de cada grupo de liagação. 

```{r create_map}
map <-
  data.frame(rbind(
    cbind(seq(1, 401, 1), rep("LG 1", 401), seq(0, 200, 0.5)),
    cbind(seq(402, 802, 1), rep("LG 2", 401), seq(0, 200, 0.5)),
    cbind(seq(803, 1203, 1), rep("LG 3", 401), seq(0, 200, 0.5)),
    cbind(seq(1204, 1604, 1), rep("LG 4", 401), seq(0, 200, 0.5)),
    cbind(seq(1605, 2005, 1), rep("LG 5", 401), seq(0, 200, 0.5)),
    cbind(seq(2006, 2406, 1), rep("LG 6", 401), seq(0, 200, 0.5)),
    cbind(seq(2407, 2807, 1), rep("LG 7", 401), seq(0, 200, 0.5)),
    cbind(seq(2808, 3208, 1), rep("LG 8", 401), seq(0, 200, 0.5)),
    cbind(seq(3209, 3609, 1), rep("LG 9", 401), seq(0, 200, 0.5)),
    cbind(seq(3610, 4010, 1), rep("LG 10", 401), seq(0, 200, 0.5))
  ))

colnames(map) <- c("marker", "LG", "Size")

map <- map %>%
  mutate(
    marker = as.numeric(marker),
    Size = as.numeric(Size),
    LG = factor(
      LG,
      levels = c(
        "LG 1",
        "LG 2",
        "LG 3",
        "LG 4",
        "LG 5",
        "LG 6",
        "LG 7",
        "LG 8",
        "LG 9",
        "LG 10"
      )
    )
  )
```

Para dividir a figura e mostrar todos os maps genômicos das características, dividi o `snpsOfInterest` e o `map` para cada característica e inclui os SNPs de interesse no `map` para cada característica.

```{r split_snps}
snpsOfInterest1 <- snpsOfInterest %>%
  filter(variable == 1)

snpsOfInterest2 <- snpsOfInterest %>%
  filter(variable == 2)

snpsOfInterest3 <- snpsOfInterest %>%
  filter(variable == 3)

snpsOfInterest4 <- snpsOfInterest %>%
  filter(variable == 4)

snpsOfInterest5 <- snpsOfInterest %>%
  filter(variable == 5)

map1 <- map %>%
  mutate(
    is_highlight = ifelse(marker %in% snpsOfInterest1$marker, "yes", "no"),
    is_locus = ifelse(marker %in% locus$marker, "yes", "no")
  )

map2 <- map %>%
  mutate(
    is_highlight = ifelse(marker %in% snpsOfInterest2$marker, "yes", "no"),
    is_locus = ifelse(marker %in% locus$marker, "yes", "no")
  )

map3 <- map %>%
  mutate(
    is_highlight = ifelse(marker %in% snpsOfInterest3$marker, "yes", "no"),
    is_locus = ifelse(marker %in% locus$marker, "yes", "no")
  )

map4 <- map %>%
  mutate(
    is_highlight = ifelse(marker %in% snpsOfInterest4$marker, "yes", "no"),
    is_locus = ifelse(marker %in% locus$marker, "yes", "no")
  )

map5 <- map %>%
  mutate(
    is_highlight = ifelse(marker %in% snpsOfInterest5$marker, "yes", "no"),
    is_locus = ifelse(marker %in% locus$marker, "yes", "no")
  )
```

Agora cirei o gráfico de cada característica e depois agrupei eles em apenas uma imagem `maps`.

```{r maps, out.width='100%'}
map_plot1 <- ggplot(map1, aes(x = LG, y = Size)) +
  geom_segment(aes(
    yend = 200,
    y = 0,
    x = LG,
    xend = LG
  ),
  color = "skyblue",
  size = 1) +
  geom_point(
    data = subset(map1, is_locus == "yes"),
    color = "skyblue",
    size = 0.5
  ) +
  geom_point(
    data = subset(map1, is_highlight == "yes"),
    color = "Orange",
    size = 0.5
  ) +
  geom_text_repel(
    data = subset(map1, is_highlight == "yes"),
    aes(label = marker),
    size = 1.5,
    max.overlaps = Inf,
    min.segment.length = 0,
    force   = 0,
    nudge_x      = -0.55,
    nudge_y      = -1.5,
    direction    = "x",
    hjust        = 0.5,
    segment.curvature = -1e-20,
    segment.angle     = 45,
    segment.size = 0.1
  ) +
  geom_text_repel(
    data = subset(map1, is_locus == "yes"),
    aes(label = marker),
    size = 1.5,
    max.overlaps = Inf,
    min.segment.length = 0,
    force   = 0,
    nudge_x      = -0.55,
    nudge_y      = -1.5,
    direction    = "x",
    hjust        = 0.5,
    segment.curvature = -1e-20,
    segment.angle     = 45,
    segment.size = 0.1
  ) +
  scale_x_discrete(expand = expansion(mult = c(0.15, 0.05))) +
  scale_y_continuous(expand = expansion(mult = c(0.03, 0.05))) +
  theme_void() +
  theme(
    axis.text.y = element_blank(),
    axis.text.x = element_text(size = 4),
    axis.ticks = element_blank()
  ) +
  labs(y = "", x = "")

map_plot2 <- ggplot(map2, aes(x = LG, y = Size)) +
  geom_segment(aes(
    yend = 200,
    y = 0,
    x = LG,
    xend = LG
  ),
  color = "skyblue",
  size = 1) +
  geom_point(
    data = subset(map2, is_locus == "yes"),
    color = "skyblue",
    size = 0.5
  ) +
  geom_point(
    data = subset(map2, is_highlight == "yes"),
    color = "Orange",
    size = 0.5
  ) +
  geom_text_repel(
    data = subset(map2, is_highlight == "yes"),
    aes(label = marker),
    size = 1.5,
    max.overlaps = Inf,
    min.segment.length = 0,
    force   = 0,
    nudge_x      = -0.55,
    nudge_y      = -1.5,
    direction    = "x",
    hjust        = 0.5,
    segment.curvature = -1e-20,
    segment.angle     = 45,
    segment.size = 0.1
  ) +
  geom_text_repel(
    data = subset(map2, is_locus == "yes"),
    aes(label = marker),
    size = 1.5,
    max.overlaps = Inf,
    min.segment.length = 0,
    force   = 0,
    nudge_x      = -0.55,
    nudge_y      = -1.5,
    direction    = "x",
    hjust        = 0.5,
    segment.curvature = -1e-20,
    segment.angle     = 45,
    segment.size = 0.1
  ) +
  scale_x_discrete(expand = expansion(mult = c(0.15, 0.05))) +
  scale_y_continuous(expand = expansion(mult = c(0.03, 0.05))) +
  theme_void() +
  theme(
    axis.text.y = element_blank(),
    axis.text.x = element_text(size = 4),
    axis.ticks = element_blank()
  ) +
  labs(y = "", x = "")

map_plot3 <- ggplot(map3, aes(x = LG, y = Size)) +
  geom_segment(aes(
    yend = 200,
    y = 0,
    x = LG,
    xend = LG
  ),
  color = "skyblue",
  size = 1) +
  geom_point(
    data = subset(map3, is_locus == "yes"),
    color = "skyblue",
    size = 0.5
  ) +
  geom_point(
    data = subset(map3, is_highlight == "yes"),
    color = "Orange",
    size = 0.5
  ) +
  geom_text_repel(
    data = subset(map3, is_highlight == "yes"),
    aes(label = marker),
    size = 1.5,
    max.overlaps = Inf,
    min.segment.length = 0,
    force   = 0,
    nudge_x      = -0.55,
    nudge_y      = -1.5,
    direction    = "x",
    hjust        = 0.5,
    segment.curvature = -1e-20,
    segment.angle     = 45,
    segment.size = 0.1
  ) +
  geom_text_repel(
    data = subset(map3, is_locus == "yes"),
    aes(label = marker),
    size = 1.5,
    max.overlaps = Inf,
    min.segment.length = 0,
    force   = 0,
    nudge_x      = -0.55,
    nudge_y      = -1.5,
    direction    = "x",
    hjust        = 0.5,
    segment.curvature = -1e-20,
    segment.angle     = 45,
    segment.size = 0.1
  ) +
  scale_x_discrete(expand = expansion(mult = c(0.15, 0.05))) +
  scale_y_continuous(expand = expansion(mult = c(0.03, 0.05))) +
  theme_void() +
  theme(
    axis.text.y = element_blank(),
    axis.text.x = element_text(size = 4),
    axis.ticks = element_blank()
  ) +
  labs(y = "", x = "")

map_plot4 <- ggplot(map4, aes(x = LG, y = Size)) +
  geom_segment(aes(
    yend = 200,
    y = 0,
    x = LG,
    xend = LG
  ),
  color = "skyblue",
  size = 1) +
  geom_point(
    data = subset(map4, is_locus == "yes"),
    color = "skyblue",
    size = 0.5
  ) +
  geom_point(
    data = subset(map4, is_highlight == "yes"),
    color = "Orange",
    size = 0.5
  ) +
  geom_text_repel(
    data = subset(map4, is_highlight == "yes"),
    aes(label = marker),
    size = 1.5,
    max.overlaps = Inf,
    min.segment.length = 0,
    force   = 0,
    nudge_x      = -0.55,
    nudge_y      = -1.5,
    direction    = "x",
    hjust        = 0.5,
    segment.curvature = -1e-20,
    segment.angle     = 45,
    segment.size = 0.1
  ) +
  geom_text_repel(
    data = subset(map4, is_locus == "yes"),
    aes(label = marker),
    size = 1.5,
    max.overlaps = Inf,
    min.segment.length = 0,
    force   = 0,
    nudge_x      = -0.55,
    nudge_y      = -1.5,
    direction    = "x",
    hjust        = 0.5,
    segment.curvature = -1e-20,
    segment.angle     = 45,
    segment.size = 0.1
  ) +
  scale_x_discrete(expand = expansion(mult = c(0.15, 0.05))) +
  scale_y_continuous(expand = expansion(mult = c(0.03, 0.05))) +
  theme_void() +
  theme(
    axis.text.y = element_blank(),
    axis.text.x = element_text(size = 4),
    axis.ticks = element_blank()
  ) +
  labs(y = "", x = "")

map_plot5 <- ggplot(map5, aes(x = LG, y = Size)) +
  geom_segment(aes(
    yend = 200,
    y = 0,
    x = LG,
    xend = LG
  ),
  color = "skyblue",
  size = 1) +
  geom_point(
    data = subset(map5, is_locus == "yes"),
    color = "skyblue",
    size = 0.5
  ) +
  geom_point(
    data = subset(map5, is_highlight == "yes"),
    color = "Orange",
    size = 0.5
  ) +
  geom_text_repel(
    data = subset(map5, is_highlight == "yes"),
    aes(label = marker),
    size = 1.5,
    max.overlaps = Inf,
    min.segment.length = 0,
    force   = 0,
    nudge_x      = -0.55,
    nudge_y      = -1.5,
    direction    = "x",
    hjust        = 0.5,
    segment.curvature = -1e-20,
    segment.angle     = 45,
    segment.size = 0.1
  ) +
  geom_text_repel(
    data = subset(map5, is_locus == "yes"),
    aes(label = marker),
    size = 1.5,
    max.overlaps = Inf,
    min.segment.length = 0,
    force   = 0,
    nudge_x      = -0.55,
    nudge_y      = -1.5,
    direction    = "x",
    hjust        = 0.5,
    segment.curvature = -1e-20,
    segment.angle     = 45,
    segment.size = 0.1
  ) +
  scale_x_discrete(expand = expansion(mult = c(0.15, 0.05))) +
  scale_y_continuous(expand = expansion(mult = c(0.03, 0.05))) +
  theme_void() +
  theme(
    axis.text.y = element_blank(),
    axis.text.x = element_text(size = 4),
    axis.ticks = element_blank()
  ) +
  labs(y = "", x = "")

maps <- ggdraw() +
  draw_plot(
    map_plot1,
    x = 0.05,
    y = .5,
    width = .3,
    height = .5
  ) +
  draw_plot(
    map_plot2,
    x = .4,
    y = .5,
    width = .3,
    height = .5
  ) +
  draw_plot(
    map_plot3,
    x = .75,
    y = .5,
    width = .3,
    height = .5
  ) +
  draw_plot(
    map_plot4,
    x = 0.25,
    y = 0,
    width = 0.3,
    height = 0.5
  ) +
  draw_plot(
    map_plot5,
    x = 0.65,
    y = 0,
    width = 0.3,
    height = 0.5
  ) +
  draw_plot_label(
    label = c("A", "B", "C", "D", "E"),
    size = 15,
    x = c(0, 0.35, 0.7, 0.2, 0.6),
    y = c(1, 1, 1, 0.5, 0.5)
  )

print(maps)
```

```{r save_maps, echo=FALSE, eval=FALSE, include=FALSE}
# Save the maps plot to a file
ggsave("output/genetic_map.tiff", plot = maps, width = 12, height = 8, dpi = 300)
```

# Creating Genetic Map Chart 2

Este documento tem como objetivo criar um gráfico genético (Ideograma) para as características do experimento, atendendo às solicitações de visualização de densidade e distribuição dos QTLs.

```{r libraries2}
library(tidyverse)
library(data.table)
library(metan)
library(ggthemes)
library(ggrepel)
library(ggpubr)
library(cowplot)
```

## Genetic map preparation

Primeiro, carregamos os SNPs de interesse.

```{r load_snps2}
# Certifique-se de que o arquivo existe neste caminho
if(file.exists("data/snpsOfInterest.RData")){
  load("data/snpsOfInterest.RData")
} else {
  # Dados simulados apenas para o exemplo rodar caso o arquivo não exista
  # (Remova este bloco else quando for rodar com seus dados reais)
  snpsOfInterest <- data.frame(
    variable = rep(1:5, each=5),
    marker = sample(1:4010, 25)
  )
}
```

Vamos criar o mapa base (Backbone) de forma mais eficiente, gerando os 10 grupos de ligação e os 4010 marcadores automaticamente.

```{r create_map_efficient}
# Criação automática do mapa com 10 LGs, 401 marcadores cada
map_list <- lapply(1:10, function(i) {
  start_marker <- (i - 1) * 401 + 1
  end_marker <- i * 401
  data.frame(
    marker = seq(start_marker, end_marker),
    LG = factor(paste0("LG ", i), levels = paste0("LG ", 1:10)), # Garante ordem correta
    Size = seq(0, 200, length.out = 401)
  )
})

map_base <- do.call(rbind, map_list)
```

Agora, vamos processar os dados para plotagem. Em vez de criar 5 plots separados, vamos criar um único *dataframe* consolidado com uma coluna chamada `Scenario`. Isso permite usar o `facet_wrap` do ggplot2, garantindo alinhamento perfeito.

```{r process_data}
# Definir os labels dos cenários (Baseado na descrição do seu artigo)
scenario_labels <- c(
  "1" = "A) T1 & T6",
  "2" = "B) T2 & T7",
  "3" = "C) T3 & T8",
  "4" = "D) T4 & T9",
  "5" = "E) T5 & T10"
)

# Preparar dados dos QTLs (SNPs de interesse)
# Vamos expandir para ter um mapa para cada cenário
plot_data <- list()

for (var_code in 1:5) {
  # Filtra SNPs deste cenário
  current_snps <- snpsOfInterest %>% filter(variable == var_code)
  
  # Cria uma cópia do mapa base e marca os QTLs
  temp_map <- map_base %>%
    mutate(
      Scenario = scenario_labels[as.character(var_code)],
      Type = case_when(
        marker %in% current_snps$marker ~ "QTL",
        TRUE ~ "Marker"
      ),
      Label = ifelse(Type == "QTL", as.character(marker), NA)
    )
  
  plot_data[[var_code]] <- temp_map
}

final_df <- do.call(rbind, plot_data)

# Calcular tamanho máximo de cada cromossomo para desenhar o corpo arredondado
chrom_sizes <- map_base %>%
  group_by(LG) %>%
  summarise(max_size = max(Size))
```

## Plotting the Ideogram

Agora geramos o gráfico unificado. Usamos:

1.  `geom_segment` grosso e cinza claro para fazer o corpo do cromossomo.
2.  `geom_segment` fino e cinza escuro para mostrar a **densidade** de todos os marcadores.
3.  `geom_point` colorido para os QTLs.

<!-- end list -->

```{r plot_ideogram, fig.width=14, fig.height=8, dpi=300}
ideogram <- ggplot() +
  # 1. Corpo do Cromossomo (Barra arredondada)
  geom_segment(data = chrom_sizes,
               aes(x = LG, xend = LG, y = 0, yend = max_size),
               lineend = "round", color = "gray90", size = 6) +
  
  # 2. Densidade de Marcadores (Mostra distribuição - Pedido do Revisor)
  # Usamos o map_base para desenhar a densidade em todos os painéis
  geom_segment(data = final_df %>% filter(Type == "Marker"),
               aes(x = as.numeric(LG) - 0.25, xend = as.numeric(LG) + 0.25, 
                   y = Size, yend = Size),
               color = "gray70", size = 0.1, alpha = 0.5) +
  
  # 3. QTLs (Pontos de destaque)
  geom_point(data = final_df %>% filter(Type == "QTL"),
             aes(x = LG, y = Size),
             color = "#E64B35", size = 2.5) + # Cor Vermelho Sci-Fi (Lancet/Nature style)
  
  # 4. Labels dos QTLs (opcional, use ggrepel se quiser nomes)
  # geom_text_repel(data = final_df %>% filter(Type == "QTL"),
  #                 aes(x = LG, y = Size, label = marker),
  #                 nudge_x = 0.4, direction = "y", size = 2, segment.size = 0.2) +
  
  # 5. Facetamento por Cenário
  facet_wrap(~Scenario, ncol = 5) + 
  
  # 6. Estética
  scale_y_reverse(breaks = seq(0, 200, 50), name = "Position (cM)") + # Inverte Y para o 0 ficar no topo
  theme_minimal() +
  theme(
    panel.grid = element_blank(),     # Remove grades de fundo
    axis.title.x = element_blank(),   # Remove título X (LG)
    axis.text.x = element_text(face = "bold", size = 6),
    axis.text.y = element_text(size = 8),
    strip.text = element_text(face = "bold", size = 12), # Títulos dos Cenários
    plot.background = element_rect(fill = "white", color = NA),
    legend.position = "none"
  )

print(ideogram)
```

```{r save_plot, echo=FALSE}
# Salva em alta resolução
ggsave("output/Figure1_Ideogram.tiff", plot = ideogram, width = 12, height = 8, dpi = 300, compression = "lzw")
ggsave("output/Figure1_Ideogram.png", plot = ideogram, width = 12, height = 8, dpi = 300)
```
